臺灣臺南地方法院民事判決
109年度保險字第10號
原      告  黃錦雀  
訴訟代理人  王盛鐸律師(法扶律師)
複  代理人  魏琳珊律師
被      告  國泰人壽保險股份有限公司

法定代理人  劉上旗  
訴訟代理人  林憲一  
上列當事人間給付保險金事件，經本院於民國109年10月20日言
詞辯論終結，判決如下：
    主  文
原告之訴及假執行之聲請均駁回。
訴訟費用由原告負擔。
    事實及理由
一、原告主張：
　㈠原告於民國（下同）88年5月2日以自己為要保人及被保險人
    ，向被告投保「國泰人壽鍾愛一生313終身壽險」（保單號
    碼0000000000），並附加「國泰平安保險附約」（含意外死
    亡、殘廢及醫療給付，下稱系爭附約）。系爭附約之保險金
    額自106年1月1日起調整為新台幣（下同）244萬元。
　㈡嗣原告於106年5月間(後稱為2月間)，因不慎造成左小腿微小
    傷口（下稱系爭傷口），因傷口微小而未及時發現，遲至傷
    口潰爛疼痛，始於同年6月19日至奇美醫院財團法人柳營奇
    美醫院（下稱柳營奇美醫院）急診及住院，經診斷為左小腿
    傷口癒合不良併發感染及皮膚壞死，於同年月21日進行左下
    肢膝下截肢手術，至107年7月3日出院，共計住院15日。原
    告於107年1月間向被告申請保險理賠，被告雖於同年2月間
    給付全殘保險金，惟未包含系爭附約之理賠，原告遂再於10
    8年4月22日請求被告給付系爭附約之保險金。
　㈢又原告於106年2月21日及22日即因左踝部開放性傷口併感染
    蜂窩性組織炎，而至錫和診所就醫，此傷口與柳營奇美醫院
    於106年6月診斷傷口癒合不良導致皮膚壞死，為同一處患部
    ，可能因傷口照護不良，導致感染蜂窩性組織炎。另原告雖
    於106年間因二度中風，曾於同年1月28日至2月11日短暫入
    住護理之家約2週，但至錫和診所就醫時已返家居住，因配
    偶忙於麵攤生意，子女亦未同住，原告獨自在家，因中風偏
    癱，慣以左手持四腳助行器行走，左足傷口合理懷疑可能為
    行走中不慎踢到助行器或其他堅硬物所致。足證原告之傷口
    確實為外來意外傷害所致，若無此意外傷害，縱原告本身有
    糖尿病，也不至於會截肢。
　㈣是依系爭附約第16條第1項，原告因意外傷口癒合不良併發感
    染及皮膚壞死，致生左下膝截肢，符合附表（殘廢程度與保
    險金給付表）第3級第11項之「一下肢踝關節以上缺失」之
    殘廢程度，給付比例50％，被告自應按保險金額給付原告殘
    廢保險金122萬元。又系爭附約之住院醫療日額保險金為1,0
    00元，每次傷害醫療保險金3萬元，原告因意外傷害住院15
    日，亦得請求被告給付住院醫療保險金1萬5,000元及傷害醫
    療保險金3萬元，合計126萬5,000元。故依系爭附約起訴請
    求被告如數給付。
　㈤並聲明：⒈被告應給付原告126萬5,000元，及自108年5月8日
    起至清償日止，按年息10％計算之利息。⒉請准原告供擔保得
    為假執行。
二、被告答辯：
　㈠系爭附約第3條約定，被保險人於保險期間因遭受第2條之意
    外傷害事故，係指非由疾病引起之外來突發事故，致其身體
    蒙受傷害，因而身故、殘廢或醫療時，被告應依附約給付保
    險金。故被保險人遭受意外傷害事故，係屬權利發生要件，
    依民事訴訟法第277條本文規定，應由原告先就其遭受意外
    傷害事故之事實負舉證之責。而原告起訴時陳稱其左小腿截
    肢之原因，乃因於106年5月間不慎造成微小傷口所致，後則
    改稱係於106年2月間因左下肢外傷併感染蜂窩性組織炎所致
    ，顯然就意外傷害事故發生之時間及原因事實，前後陳述不
    一。
　㈡又原告提出之柳營奇美醫院診斷證明書，僅記載左小腿傷口
    癒合不良併發感染及皮膚壞死，尚無記載或提及有何意外傷
    害事故發生之情事。至其另提出之錫和診所診斷證明書，係
    於109年6月22日所開立，距其就醫時已過3年，內容是否符
    合當時情形，實不無可疑。縱該診斷證明書內容屬實，惟其
    病歷記載之「（S91002A ）左側踝部開放性傷口之初期照護
    」、「（L03116）左側下肢蜂窩性組織炎」，雖據錫和診所
    函覆原告當時左踝部有一開放性傷口約1×0.5公分，診斷為
    左踝部傷口感染併蜂窩性組織炎等情，但未詳述何時及如何
    受傷。另依柳營奇美醫院函復之病情摘要，雖依病歷推定原
    告之左足部傷口發生時間為106年2月，但發生原因不明，可
    能是潛在糖尿病，週邊血管阻塞，循環不良，病患本身之抵
    抗力等因素所導致。綜上可知，原告於106年2月之左踝部傷
    口受傷原因，尚有未明之處，其雖表示合理懷疑可能為行走
    中不慎踢到助行器或其他堅硬物所致，惟此乃其個人事後臆
    測之詞，並未提出相關證據以實其說，自無可採。
　㈢再者，實務上就意外傷害之界定，在有多數原因競合造成傷
    殘或死亡事故之情形時，應側重於「主力近因原則」，乃係
    以被保險人是否因罹犯疾病、細菌感染、器官老化衰竭等身
    體內在原因以外之其他外來性、突發性（偶然性）、意外性
    （不可預知性）等因素，而為客觀之認定，並考量該外在因
    素是否為造成意外傷殘或死亡之主要有效而直接之原因而定
    ，亦即是否為重要之最近因果關係。因此，縱有原告自陳之
    左小腿微小傷口，依一般醫學常規及經驗法則，理應於短時
    間內痊癒，斷無因此潰爛，致生截肢之可能。而原告為多年
    之糖尿病患，依其提出之糖尿病足部護理資料記載，糖尿病
    患足部傷口之成因，未必均為外在傷害事故所致，亦有多數
    原因為患者本身疾病所引起，尤其是在血糖控制不佳時更容
    易發生，此與柳營奇美醫院病情摘要，以及被告公司內部醫
    鑑報告看法一致，咸認導致原告左下膝截肢之主因，乃因其
    本身之疾病（糖尿病）或細菌感染(蜂窩性組織炎），抑或
    本身抵抗力等內在因素所致，並非因該1×0.5公分之小傷口
    所致。因此，造成原告左下膝截肢之主力近因，應係其本身
    內在原因所引起，是其請求被告給付系爭附約之保險金，應
    無理由。
　㈣並聲明：⒈原告之訴駁回。⒉如受不利判決，請准被告供擔保
    免為假執行。
三、兩造不爭執事項（見保險字卷第56-57頁）：
  ㈠原告於88年5 月3 日以自己為要保人及被保險人，向被告投
    保「國泰人壽鍾愛一生313 終身壽險」（保單號碼00000000
    00），並附加系爭附約（含意外死亡、殘廢及醫療給付）。
    系爭附約之保險金額自106 年1 月1 日起調整為244 萬元，
    住院醫療日額保險金1,000 元及每次傷害醫療保險金3萬元
    。
  ㈡原告於106 年6 月19日因左小腿傷口癒合不良，併發感染及
    皮膚壞死，至柳營奇美醫院急診及住院，於21日接受左下肢
    膝下截肢手術，至同年7 月3 日出院，共計住院15日。
  ㈢原告之左下肢膝下截肢，符合系爭附約之附表（殘廢程度與
    保險金給付表）第3 級第11項之「一下肢踝關節以上缺失」
    之殘廢程度，給付比例50％。
  ㈣原告為第二型糖尿病患。
四、兩造爭執事項：
  ㈠原告之系爭傷口是否為意外傷害事故所致？
  ㈡原告依系爭附約請求被告給付保險金126 萬5,000 元（含①意
    外傷害殘廢保險金122 萬元、②住院醫療日額保險金15,000
    元、③每次傷害醫療保險金30,000 元），及自108 年5月8日
    起至清償日止，按年息10％計算之利息，有無理由？
五、本院之判斷：
　㈠原告主張系爭傷口為意外傷害事故所致之情，尚無可採：
　⒈按當事人主張有利於己之事實者，就其事實有舉證之責任。
    但法律別有規定，或依其情形顯失公平者，不在此限。民事
    訴訟法第277 條定有明文。又按傷害保險人於被保險人遭受
    意外傷害及其所致殘廢或死亡時，負給付保險金額之責；前
    項意外傷害，指非由疾病引起之外來突發事故所致者，保險
    法第131 條定有明文。人之傷害或死亡之原因，其一來自內
    在原因，另一則為外在事故。內在原因所致之傷害或死亡，
    通常係指被保險人因罹患疾病、細菌感染、器官老化衰竭等
    身體內部因素所致之傷害或死亡；至外來事故（意外事故）
    ，則指內在原因以外之一切事故而言，其事故之發生為外來
    性、偶然性，而不可預見，除保險契約另有特約不保之事項
    外，意外事故均屬意外傷害保險所承保之範圍（最高法院95
     年度台上字第327號判決意旨參照）。次按意外傷害保險，
    對被保險人或受益人而言，因涉有「證據遙遠」或「舉證困
    難」之問題，固得依民事訴訟法第277 條但書規定，主張用
    「證明度減低」之方式，減輕其舉證責任，並以被保險人或
    受益人如證明該事故確已發生，且依經驗法則，其發生通常
    係外來、偶然而不可預見者，應認其已盡舉證之責。惟就給
    付保險金前提之「非由疾病引起」、「外來突發事故」此二
    項待證事實，被保險人或受益人仍須證明至使法院之心證度
    到達降低後之證明度，獲得該待證事實為真實之確信，始盡
    其證明責任；意外傷害保險以被保險人遭受意外傷害及其所
    致殘廢或死亡時，負給付保險金額之責，其保險費之給付多
    較一般死亡保險為低，被保險人或受益人苟就權利發生之要
    件，即被保險人非由疾病引起之外來突發事故所致傷殘或死
    亡之事實，未善盡上揭舉證責任者，保險人仍無給付保險金
    之義務（最高法院98年度台上字第2096號、103 年度台上字
     第612 號判決參照）。 
  ⒉依兩造不爭執事項㈠、㈡、㈢所示，原告向被告投保系爭保
    險附約，意外殘廢保險金額為224萬元，住院醫療日額保險
    金1,000 元及每次傷害醫療保險金3萬元。依該附約附表「
    殘廢程度與保險金給付表」所載，一下肢踝關節以上缺失之
    殘廢程度，給付比例為50％，亦即200 萬元。又系爭保險有
    效期間，原告於106 年6 月19日因左小腿傷口癒合不良，併
    發感染及皮膚壞死，至柳營奇美醫院急診及住院，於21日接
    受左下肢膝下截肢手術，至同年7 月3 日出院，共計住院15
    日等事實，固堪認定。惟原告主張系爭傷口係其於106年2間
    因意外傷害事故所致之情事，既為被告否認，是依前揭說明
    ，原告自應就系爭傷口確係因意外傷害事故所致生之事實，
    負舉證責任。 　　
　⒊而查，依原告陳稱：其於106年間因二度中風，曾於同年1月2
    8日至2月11日入住護理之家約2週，之後返家居住，因配偶
    忙於麵攤生意，子女亦未同住，其獨自在家，因中風偏癱，
    慣以左手持四腳助行器行走，左足傷口合理懷疑可能為行走
    中不慎踢到助行器或其他堅硬物所致等情，顯示其根本不知
    悉系爭傷口究竟是如何發生，懷疑為行走中不慎踢到助行器
    或其他堅硬物所致，乃其事後臆測之陳詞，倘無證據可資證
    明，自無從採信。
　⒋又依原告提出之錫和診所診斷證明書及病歷表影本，記載其
    因左踝部開放性傷口併感染蜂窩組織炎，而於106年2月21日
    及22日就診（見保險卷第61-65 頁）；且據該診所於109 年
    6 月15日函覆說明：⑴黃錦雀於106年2月21日就診，自述左
    踝部腫痛約2天，當時左踝部有一開放性傷口約1×0.5 公分
    ，且局部紅腫壓痛，診斷為左踝部傷口感染併蜂窩性組織炎
    ，病患並未詳述何時及如何受傷。⑵依醫理判斷黃錦雀左踝
    蜂窩性組織炎是因傷口細菌感染所致等情，並檢附原告門診
    病歷、醫用處方簽及患部照片等供參（見保險卷第91-97 頁
    ）。可資證明原告於106年2月間至上開診所就醫時，即有系
    爭傷口之事實，固堪認定，然其發生時間及原因為何，仍屬
    不明，無從證明為意外傷害所致。
　⒌再按系爭附約第3條約定，被保險人於保險期間因遭受第2條
    之意外傷害事故，係指非由疾病引起之外來突發事故，致其
    身體蒙受傷害。而保險法第131條所規定之意外傷害之界定
    ，在有多數原因競合造成傷殘或死亡事故之情形時，應側重
    於「主力近因原則」，以是否為被保險人因罹犯疾病、細菌
    感染、器官老化衰竭等身體內在原因以外之其他外來性、突
    發性（偶然性）、意外性（不可預知性）等因素作個案客觀
    之認定，並考量該非因被保險人本身已存在可得預料或查知
    之外在因素，是否為造成意外傷殘或死亡事故之主要有效而
    直接之原因（即是否為其重要之最近因果關係）而定（最高
    法院94年台上字第1816號判決意旨參照）。
　⒍而依兩造不爭執事項㈣所示，原告為第二型糖尿病患；而其因
    此疾病自95年間起至柳營奇美醫院治療至今，亦有該院病歷
    資料影本可稽（見外放卷宗），顯示原告為多年之糖尿病患
    ，且病情控制不佳之情。參酌柳營奇美醫院函覆原告病情摘
    要，推斷其之左足部傷口發生時間為106年2月，發生原因不
    明，但可能是潛在糖尿病，週邊血管阻塞，循環不良，病患
    本身之抵抗力等因素所導致（見保險卷第103-105 頁）。另
    依原告提出之糖尿病足部護理資料，亦記載：根據統計有25
    ％糖尿病患者有足部問題，其中5-15 %病患需做截肢手術。
    足部傷口成因，因糖尿病患的足部血管會硬化，感覺神經也
    會麻痺，尤其在血糖控制不佳時容易足部受傷，但不自覺造
    成傷口也不易癒合。…」等情，可知糖尿病患足部傷口之成
    因，未必均為外在傷害事故所致，亦有多數原因為患者本身
    疾病所引起，尤其在血糖控制不佳時更容易發生，且不自覺
    造成傷口也不易癒合。暨被告公司於107年1月15日至原告住
    處訪查時，茲據原告女兒陳述：原告罹患糖尿病已有多年，
    每天自行施打胰島素，但血糖值始終控制不佳，只要身上有
    小傷口即不易癒合。其於103年車禍骨折，之後二次中風，
    身體狀況每況愈下，106年2月份安養中心發現原告左腳踝有
    一小傷口，因糖尿病血糖控制不佳，此小傷口一直無法癒合
    ，後來惡化成足病變截肢等情，復有被告提出之內部醫鑑報
    告及訪問表供參（見保險卷第131-132、139-141頁）。
　　是依上開事證，亦無法排除造成原告系爭傷口之主力近因，
    乃其自身之糖尿病情控制不佳所致生之足病變。
  ⒎此外，原告並未提出其他足資證明因外來突發事故致生系爭
    傷口之事實，則其主張系爭傷口為意外傷害事故所致之情詞
    ，即無從採信。
　㈡是依前所述，原告既未能證明係因意外傷害事故，致生系爭
    傷口，並導致其之左下肢膝下截肢之結果，則其請求被告依
    系爭附約給付保險金，即屬無據，不應准許。
六、綜上所述，原告依系爭保險附約，請求被告給付保險金126 
    萬5,000 元及其遲延利息，尚難准許，應予駁回。又原告之
    訴既應駁回，其假執行之聲請，亦失所附麗，應併予駁回。
七、本件事證已臻明確，兩造其餘之攻擊或防禦方法暨所用之證
    據，經本院斟酌後，認為均不足以影響本判決之結果，爰不
    逐一論列，附此敘明。
八、訴訟費用負擔之依據：民事訴訟法第78條。　　
中　　華　　民　　國　 109　　年　　11　　月　　30　　日
                      民事第一庭  法  官  陳淑卿
上開正本係照原本作成。
如不服本判決，應於送達後20日內，向本院提出上訴狀並表明上
訴理由，如於本判決宣示後送達前提起上訴者，應於判決送達後
20日內補提上訴理由書（須附繕本）。如委任律師提起上訴者，
應一併繳納上訴審裁判費。
中　　華　　民　　國　　109 　年　　12　　月　　4 　　日
                                  書記官  謝璧卉